臺灣臺北地方法院民事判決　　　　　　　93年度訴字第1656號
原　　　告　甲○○
　　　　　　乙○○
共　　　同
訴訟代理人　程巧亞律師
被　　　告　風之暘傳播股份有限公司
法定代理人　丙○○
訴訟代理人　鄭文玲律師
被　　　告　丙○○
上列當事人間請求返還股本等事件，本院於民國94年12月6日言
詞辯論終結，判決如下：
    主  文
原告之訴及假執行聲請均駁回。
訴訟費用由原告負擔。
    事實及理由
甲、程序方面：
    按訴狀送達後，原告不得將原訴變更或追加他訴，但請求之
    基礎事實同一者，不在此限，民事訴訟法第255條第1項第2
    款定有明文。經查：
一、訴之聲明第1、2項部分：本件原告起訴時，於起訴狀並未載
    明訴之聲明，但起訴狀附件一A「項次」第2項則已載明依合
    作契約請求盈餘新臺幣3,506,240元。故嗣後原告變更訴之
    聲明第1、2項，請求被告風之暘傳播股份公司（下稱風之暘
    公司）應給付原告甲○○、乙○○盈餘分配及董監事報酬各
    1,588, 359元，其請求之基礎事實應為同一，故其變更應予
    准許。
二、訴之聲明第3項部分：本件原告起訴時雖未列風之暘公司法
    定代理人丙○○為被告，但起訴狀附表一A「項次」第1項已
    載明依合作契約請求本金新台幣3,000,000元，起訴事實亦
    多次提及丙○○，故嗣後原告乙○○追加丙○○為被告，並
    追加訴之聲明第3項請求被告丙○○返還借款3,000,000元，
    其請求之基礎事實亦為同一，其變更應予准許，合先敘明。
乙、實體方面：
一、原告主張：
  (一)請求盈餘分配及董監酬勞部分：
    1.原告均為被告風之暘公司之股東，持股合計600股，佔全
      部股數50%，其中原告乙○○為被告風之暘公司之董事，
      而原告甲○○則為被告風之暘公司之監察人。依被告風之
      暘公司章程第21條之規定：「年度決算如有盈餘應先提繳
      稅捐，彌補往年虧損，次提10%違法定盈餘公積，其餘除
      派付股息外，如尚有盈餘作百分比再分派如左：(一)股東紅
      利98%。(二)員工紅利1%。(三)董事監察人酬勞1%」。按股東
      盈餘分配請求權，為股東之基本權利，而公司章程已明定
      盈餘分派方法者，董事會於每營業年度終了，應即依據已
      生效之公司章程，據以分派上年度盈餘，股東會決議尚且
      不得違反章程之約定，即每年盈餘一旦確定，股利得請求
      之範圍即應據章程約定之比例分派，不容股東會任意決議
      變更，亦即盈餘分派數額業據章程約定而確定，不待股東
      會決議始告確定，準此，原告等股東自得依被告風之暘公
      司章程21條約定之計算方式，行使股東盈餘分配給付請求
      權。
    2.次按公司法第170條第2項及第230條第1項規定，公司應於
      每會計年度終了後6個月，召開股東常會承認會計表冊，
      但被告風之暘公司迄今無故不召開92年度之股東會，顯見
      其根本無請求股東承認92年度盈餘分配議案之意願，雖原
      告甲○○為被告風之暘公司之監察人，依公司法第220條
      規定得召開股東會，但於董事會不依公司法第230條第1項
      提出盈餘分配之決議下，原告甲○○以監察人之身分召開
      股東會並無實益，是原告等為保權益，在被告公司故不召
      開股東會下，因章程已有明確規定，自得依公司章程約定
      分配之方式，請求盈餘分配及董監酬勞。依原告持有風之
      暘公司股份比例，原告二人請求被告風之暘公司給付92年
      度之盈餘各24.5%（98%×1/4＝24.5%）。另依前開風之暘
      公司章程之約定，原告二人得請求盈餘中各0.25為其報酬
      （1%×1/4＝0.25%）。而被告風之暘公司92年稅後結餘經
      提存法定盈餘公積、股息後尚結餘6,417,615元，故原告
      二人每人應可分得之盈餘1,572,315元及董監報酬16,044
      元，合計各1,588,359元。
  (二)請求返還週轉金300萬元部分：
　　1.原告乙○○為與被告丙○○設立風之暘公司，以從事大愛
      電視台連續劇之製作事宜，乃先於92年1月18日簽訂合作
      契約，而合作契約第4條附2約定：「嗣後在電視台撥給支
      票未兌現前，乙方（即原告乙○○）提供金額300萬元內
      之資金融通……」，而原告乙○○於風之暘公司成立後，
      因風之暘公司有資金需求，確曾依與被告丙○○間之合作
      契約，於92年8月1、18日分別轉帳借款150萬元至被告風
      之暘公司所有日盛國際商業銀行第00000000000000號帳戶
      ，合計共借款300萬元。
    2.原告乙○○基於與被告丙○○間之合作契約第4條附2約定
      ，提供被告風之暘公司300萬元之週轉金，被告丙○○依
      合作契約自應對原告乙○○負返還300萬元借款之義務；
      而被告風之暘公司亦承諾對原告乙○○負返還此300萬元
      借款之義務，從而被告丙○○與被告風之暘公司二人均應
      返還原告乙○○300萬元，且因其具有同一之經濟上之目
      的，而屬於不真正連帶債務，是其中一被告已為給付，他
      被告就其給付範圍內，免給付責任。
  (三)爰依公司法第232條及風之暘公司章程第20、21條規定，請
    求被告風之暘公司給付原告各盈餘分配1,572,315元及董監
    報酬16,044元，合計各1,588,359元，並依合作契約及承諾
    負擔消費借貸債務約定，請求被告丙○○與被告風之暘公司
    連帶返還原告乙○○300萬元，暨如聲明所示之利息等語。
    並聲明：1.被告風之暘公司應給付原告甲○○1,588,359 元
    ，及自93年7月15日起至清償日止，按年利率5%計算利息。
    2.被告風之暘公司應給付原告乙○○1,588,359元，及自民
    國93年7月15日起至清償日止，按年利率5%計算之利息。3.
    被告風之暘公司及被告丙○○應連帶給付原告乙○○300萬
    元整，及自93年10月25日起至清償日止，按年利率5%計算之
    利息。如其中一被告給付時，他被告於該給付範圍內同免給
    付義務。4.原告願供擔保，請准宣告假執行。
二、被告風之暘公司則辯稱：
  (一)請求盈餘分配及董監酬勞部分：
    1.依被告公司章程第19條規定「本公司應於每會計年度終了
      ，由董事會造具(一)營業報告書(二)財務報表(三)盈餘分配或虧
      損撥補之議案等各項表冊，依法提交股東常會，請求承認
      」，所以依公司章程公司盈餘分配之方式，應先經股東常
      會之議決，在未為此程序之前，原告之請求無理由。
    2.另原告所提出之資金計算表等，乃由原告自行製作之計算
      方式，被告不同意其計算方式，且原告所提之計算方式皆
      由其自己推測被告公司之支出，又將公司92年度及93年度
      之收入混為一談，不足採信。
    3.又被告已提出92年度營利事業所得申報書，其上有損益表
      、資產負債表、財產名冊、股東未分配盈餘申報書等資料
      ，且現已經臺北市國稅局核定通知，92年度被告公司股東
      之可分配盈餘為零，故原告之請求分配盈餘，並無理由。
  (二)請求返還週轉金300萬元部分：
    原告請求返還300萬元週轉金部分，其中180萬元為被告風之
    暘公司向乙○○借貸之週轉金，被告願意償還。至於120萬
    元則係原告應負擔之公司出資，依公司法之規定，在股東會
    未為解散之決議前，原告無權請求返還出資等語，資為抗辯
    。並聲明：1.原告之訴駁回。2.若受不利之判決，願供擔保
    請准免為假執行。
三、被告丙○○被告未於言詞辯論期日到場，亦未提出書狀作任
    何聲明或陳述。
四、兩造不爭執之事實：
  (一)原告乙○○與被告丙○○於92年1月18日簽訂合作契約，合
    意設立風之暘公司，從事大愛電視劇之製作相關事宜，由丙○○擔任公司負責人，乙○○則為公司股東。
  (二)被告風之暘公司於92年3月間登記設立，被告丙○○擔任董
    事長，持有股份590股；原告乙○○、甲○○則分別擔任董
    事、監察人，持有股份各600股。
  (三)原告乙○○於92年8月1日及同年月18日分別轉帳150萬元至
    被告風之暘公司所有日盛國際商業銀行第00000000000000號
    帳戶計共300萬元。
五、原告請求被告風之暘公司分配盈餘分配及給付董監事酬勞，
    被告風之暘公司則辯稱並無盈餘，且公司亦未召開股東常會
    議決分配盈餘，故無從分配盈餘及給付董監事酬勞等語。
  (一)按股東盈餘分派請求權與盈餘分派給付請求權雖然均為股東
    權之一種，然而二者仍有不同：盈餘分派請求權係指於公司
    有盈餘時，可能獲得分派之期待權，於股東會決議分派盈餘
    時，股東之盈餘分派請求權始告確定，方而成為具體的盈餘
    分派給付請求權。因此當公司並無盈餘，或公司尚未召開股
    東會以決議分派盈餘時，股東並無盈餘分派請求權，從而亦
    無盈餘分派給付請求權可言。
  (二)經查被告風之暘公司於92年度可分配盈餘為零，有財政部台
    北市國稅局92年度營利事業所得稅結算申報核定書、92年度
    股東可扣抵稅額帳戶變動明細申報表影本各一份可稽（本院
    卷2第91-92頁），足證被告公司並無盈餘可供分配股東。。
  (三)原告雖又主張被告風之暘公司向財政部台北市國稅局所申報
    之資料不實，以致於該局審查核稅結果有誤，故被告風之暘
    公司應提出簿冊文件及商業帳簿供原告閱覽，但被告公司無
    正當理由拒不提出，則依民事訴訟法第345條規定，應認為
    原告之主張為真實云云。
    1.民事訴訟法第345條規定當事人無正當理由不從命提出文
      書時得生之效果，即法院得認他造關於該文書之性質、內
      容及其成立真正之主張為正當，然非謂他造所主張之事實
      即屬真正。蓋法院得認他造關於該文書之主張為正當，與
      該文書之證據價值，係屬兩事，不得因此即謂待證事項已
      經證明，仍須按一般原則斟酌情形，由法院依自由心證判
      斷之（最高法院88年度台上字第446號判決意旨參照）。
    2.本院雖於93年11月19日、94年6月20日先後諭命被告風之
      暘公司應提出原告所主張之簿冊文件及商業帳簿（本院卷
      1 第283頁、本院卷2第頁70），被告公司則以涉及營業祕
      密為由，並未提出。惟查財政部台北市國稅局既已審查核
      定被告風之暘公司於92年度可分配盈餘為零，有如前述，
      而原告就此亦僅提出自行製作之「大愛電視台支付款項表
      」、「公司收入結餘總表」、「公司支出總表」、「盈餘
      分配計算表」以實其說（本院卷1第101、108-110頁），
      從而據此尚不足以證明被告風之暘公司確實有盈餘。
  (四)次查被告風之暘公司既無盈餘，且董事會亦未依公司法第
    230條第1項規定，造具各項表冊提交股東常會，復未召開股
    東常會；又董事會既不召開股東會，而原告二人並未依公司
    法第173條規定，召集股東臨時會，原告甲○○亦未依公司
    法第220條規定，行使監察人獨立之股東會召集權，則揆諸
    前揭說明，原告並無盈餘分派請求權可言。原告雖主張依被
    告風之暘公司章程第20、21條規定，被告風之暘公司應分配
    盈餘，亦即盈餘分派數額業據章程約定而確定，不待股東會
    決議始告確定云云，惟查該公司章程第19條亦規定，董事會
    應先造具盈餘分派等表冊提交股東常會，請求承認之後，始
    得分配盈餘，有公司章程影本一份可稽（本院卷1第51頁）
    。從而被告風之暘公司既未召開股東常會議決承認公司盈餘
    分派等表冊，則原告請求盈餘分配及董監酬勞，即無理由。
六、原告乙○○主張：被告丙○○依合作契約應對原告乙○○負
    返還300萬元借款之義務，而被告風之暘公司亦曾承諾對原
    告乙○○負返還該300萬元借款之義務，從而被告二人應負
    不真正連帶債務云云。被告風之暘公司則辯稱：被告風之暘
    公司係向原告乙○○借款180萬元，被告風之暘公司願意償
    還該180萬元；至於120萬元則係原告乙○○應負擔之公司出
    資，被告風之暘公司無義務返還等語。
  (一)經查原告乙○○既主張，本件消費借貸契約當事人為原告乙○○與被告丙○○，被告風之暘公司復承諾亦負擔返還消費
    借貸款義務，則原告乙○○就其主張，自應負舉證責任。惟
    查原告乙○○雖提出被告風之暘公司之日盛銀行活期存款存
    摺、原告乙○○之日盛銀行活期存款存摺影本各一份（本院
    卷1第113-119頁），然查該等匯款紀錄僅能證明原告乙○○
    於92年8月1日及同年月18日分別轉帳150萬元、合計300萬元
    至被告風之暘公司所有之日盛國際商業銀行帳戶之事實，並
    不足以證明原告乙○○確實借款予被告丙○○。
  (二)次查原告乙○○雖提出被告丙○○於92年12月17日所寄發之
    存證信函影本一份（本院卷1第120頁），惟查該函僅載明：
    「本人係風之暘傳播股份有限公司（以下稱本公司）之負責
    人，甲○○及乙○○父女則分別為本公司股東，緣該二人與
    本公司間先前雖曾存有週轉金之債務紛爭……」等語，則據
    此並不能證明風之暘公司曾承諾對原告乙○○負擔清償借款
    義務。原告乙○○雖又主張，被告風之暘公司於93年9月30
    日所寄發之存證信函（本院卷1第177頁），可證明被告風之
    暘公司有負擔給付義務之意；惟查該函亦僅載明：「……本
    公司只積欠乙○○小姐新台幣壹佰捌拾萬元，另壹佰貳拾萬
    元為本公司之資本額……」等語，並無任何文字表明被告風
    之暘公司承諾對原告乙○○負擔清償借款義務，從而原告乙○○此部分主張為無理由。
七、綜上所述，原告二人本於被告風之暘公司章程第21條約定，
    請求被告公司分配股東盈餘並給付董監事報酬；原告乙○○
    又主張依其與被告丙○○間之消費借貸契約、與被告風之暘
    公司之承諾，請求被告二人就300萬元借款負不真正連帶給
    付責任，均無理由，應予駁回。原告之訴既無理由，則其假
    執行之聲請亦失所附麗，併予駁回。
八、本案事證已臻明確，兩造其餘攻擊防禦方法，核與本件判決
    結果並無影響，爰毋庸逐一論述，附此敘明。
九、訴訟費用負擔之依據：民事訴訟法第78條。
中　　華　　民　　國　　94　　年　　12　　月　　30  　日
                  民事民事第六庭法　官　邱  琦
以上正本係照原本作成
如對本判決上訴，須於判決送達後20日內向本院提出上訴狀
中　　華　　民　　國　　94　　年　　12　　月　　30　　日
                    　　　　　　書記官　池東旭
